【裁判字號】    94,上易,924
【裁判日期】    950613
【裁判案由】    侵權行為損害賠償
【裁判全文】
臺灣高等法院民事判決                 94年度上易字第924號
上  訴  人  丙○○
訴訟代理人  黃勝文律師
複代理人    陳怡珍律師
訴訟代理人  李進成律師
被上訴人    蓬達貨運有限公司
法定代理人  乙○○
訴訟代理人  金學坪律師
            王令冠律師
被上訴人    甲○○
當事人間侵權行為損害賠償事件，上訴人對於中華民國94年9月
29日臺灣臺北地方法院93年度訴字第4924號第一審判決提起上訴
本院於95年5月30日言詞辯論終結，判決如下：
    主  文
原判決關於駁回上訴人下開第二項之訴部分，暨除確定部分外訴
訟費用之裁判均廢棄。
被上訴人蓬達貨運有限公司應就原判決所命被上訴人甲○○應給
付上訴人新台幣柒萬伍仟肆佰伍拾元及自民國93年10月2日起至
清償日止，按年息百分之5計算利息負連帶給付之責。
其餘上訴駁回。
第一、二審訴訟費用除確定部分外，由被上訴人連帶負擔10分之
1，餘由上訴人負擔。
    事實及理由
壹、程序部分：
    本件被上訴人甲○○（下稱甲○○）未於言詞辯論期日到場
    ，核無民事訴訟法第386條所列各款情形，爰依上訴人之聲
    請，此部分准其一造辯論而為判決。
貳、實體部分：
一、上訴人主張：伊於民國91年8月2日下午1時30分許，因甲○
    ○執行為公司送貨業務，駕駛被上訴人蓬達貨運有限公司（
    下稱蓬達公司）所有車牌號碼A9－341號營業小貨車，沿台
    北市○○區○○街由南往北行駛，行經該路段與同路段30巷
    之交岔路口附近，將車輛停放在道路左側以便卸貨，當甲○
    ○開啟右前車門時，適伊騎乘車牌號碼AUG－975號重型機車
    沿該路段同向行駛至該處，因閃避不及，伊所騎乘機車之左
    把手撞及甲○○正開啟之右前車門，致伊受有右側第六肋骨
    骨折之傷害。而甲○○為蓬達公司之受僱人，於執行職務時
    致伊受有損害，依民法第188條第1項之規定，蓬達公司亦應
    負連帶損害賠償之責，伊因右側第六肋骨骨折，自91年8月
    起至92年4月7日止，在國防大學國防醫學院三軍總醫院（下
    稱三軍總醫院）之就醫診斷費用，自付金額為新台幣（下同
    ）1萬5,450元，保險負擔金額為3萬1,663元，合計為4萬
    7,113元，伊僅請求醫葯費3萬元。又伊在訴外人英翔布匹有
    限公司（該公司於93年3月19日變更名稱為英翔服坊有限公
    司，下稱英翔公司）擔任總設計師兼裁縫組長，月薪6萬元
    ，伊因本件事故，有7個月無法搬運重物，致無法上班，而
    受有42萬元之工損失（每月6萬元×7個月＝42萬元）。又伊
    因本次車禍受有右側第六肋骨骨折之傷害，在三軍總醫院急
    診室急救2天，致痛苦不堪，且事發至今，甲○○始終不聞
    不問，蓬達公司亦不願出面協助善後處理，伊自得請求非財
    產上之損失30萬元，以上共計75萬元等情，爰依民法第184
    條、第193條、第195條、第188條第1項之規定，求為命甲○
    ○、蓬達公司連帶給付75萬元及自93年10月2日起，至清償
    日止，按年息百分之5計算利息之判決（原審判命甲○○應
    給付上訴人7萬5,450元及自93年10月2日起算之法定遲延利
    息；而駁回上訴人其餘之訴。上訴人對其敗訴部分聲明不服
    ，提起上訴。甲○○對其敗訴部分，未聲明不服而確定）。
    並上訴聲明：(一)原判決不利上訴人部分廢棄。(二)上開廢棄部
    分，甲○○應再給付上訴人67萬4,550元及自93年10月2日起
    ，至清償日止，按年息百分之5計算之利息。(三)上開廢棄部
    分，蓬達公司應就前項甲○○應給付之金額本息及原判決所
    命給付7萬5,450元本息負連帶給付之責。
二、甲○○則以：伊否認上訴人受傷係伊所造成，上訴人在現場
    係騎機車走掉，且未報警，肇事筆錄係上訴人當時要求伊協
    助製作，伊前往蓬達公司係幫朋友忙，並未在蓬達公司上班
    云云。蓬達公司則以：甲○○肇事當時雖駕駛伊公司所有之
    貨車，惟甲○○並非伊公司之司機，甲○○係偶爾且無償陪
    同其友人張耀明一同駕車送貨。本件刑事判決亦認定甲○○
    僅構成過失傷害，而不成立業務過失傷害，伊公司實未選任
    甲○○為伊公司服勞務，且伊公司對甲○○偶爾且無償陪同
    友人一同送貨，於路旁停車，因開啟右前車門不慎致上訴人
    受傷之行為，無從事前加以監督，伊公司自無須就甲○○之
    侵權行為負民法第188條規定之僱用人責任。又關於上訴人
    請求費用部分：上訴人請求醫葯費部分應扣除保險負擔金額
    3萬1,663元，因上訴人自付金額1萬5,450元係實際支出之醫
    葯費，逾自付金額部分，應認無請求權。又工作損失部分：
    上訴人主張月薪6萬元，容有疑義，且上訴人僅提出英翔公
    司出具之停薪留職證明及薪資證明，而上開停薪留職證明並
    未記載其停職期間，而三軍總醫院亦函覆上訴人無合併血氣
    胸疾症，此單純骨折，應不影響縫紉師工作，休息一至二週
    即可，顯見上訴人稱其有7個月無法上班，與事實不符云云
    ，資為抗辯。並均答辯聲明：上訴駁回。
三、兩造不爭執事項：
    甲○○於91年8月2日下午1時30分許，駕駛車牌號碼A9－341
    號營業小貨車沿台北市○○區○○街由南往北行駛，行經該
    路段與同路段30巷之交岔路口附近，將車輛停放在道路左側
    以便卸貨，當甲○○開啟右車前車門時，適上訴人騎乘車牌
    號碼AUG－975號重型機車沿該路段同向行駛至該處，因閃避
    不及，上訴人所騎乘機車之左把手撞及甲○○正開啟之右前
    車門，致上訴人受有右側第六肋骨骨折之傷害。而甲○○因
    上開過失傷害行為，業經台灣台北地方法院（下稱台北地院
    ）刑事庭以93年度交易字第44號判處有期徒刑3月，如易科
    罰金，以佰元折算壹日確定在案及甲○○僅稱願給付上訴
    人醫藥費1萬5,450元本息等事實，為兩造所不爭執（見本院
    卷第33頁之筆錄），且有台北地院93年度交易字第44號刑事
    判決足據（見原審北調卷第4頁至第7頁之刑事判決），堪信
    為真實。
四、本件經依民事訴訟法第463條準用同法第270條之1第1項第3
    款規定，整理並協議簡化爭點後，兩造同意就本院95年1月
    16日準備程序中，兩造協議簡化之爭點為辯論範圍（見本院
    卷第32頁、第33頁之筆錄）。茲僅就兩造之爭執點，分述如
    下：
    (一)關於甲○○應否對上訴人負賠償責任？經查：
      1.按因故意過失，不法侵害他人之權利者，負損害賠償責
        任，民法第184條第1項前段定有明文。次按停車向外開
        啟車門時，應注意行人、車輛，並讓其先行，道路交通
        安全規則第112條第1項第15款亦定有明文。
      2.甲○○駕駛車牌號碼A9－341號之營業小貨車，沿台北
        市○○區○○街由南往北行駛，行經該路段與同路段30
        巷之交岔路口附近，將車輛停放在道路左側以便卸貨，
        當甲○○開啟右車前車門時，適上訴人騎乘車牌號碼
        AUG－975號重型機車沿該路段同向行駛至該處，因閃避
        不及，上訴人所騎乘機車之左把手撞及甲○○正開啟之
        右前車門，致上訴人受有右側第六肋骨骨折之傷害等事
        實，為兩造所不爭執。查甲○○為已考取並領有營業小
        客車駕駛執照之駕駛人，其行經上開肇事路口，即應注
        意前開法令之規定，應負注意義務，而依前開刑事卷內
        所附道路交通事故調查報告表及事故現場圖示所載（見
        外放之刑事卷內所附之調查報告及現場圖示），肇事地
        點即在台北市○○街○○路段30巷之交岔路口處，該處
        路段未劃設分向及分道設施，亦非單行道且路邊未劃設
        禁止臨時停車標線，況事發當日天候晴，有日間自然光
        線，路面乾燥、無缺陷，無障礙物且視距良好，依當時
        情形並無不能注意之情事存在，如甲○○於停車開啟車
        門時，能確實注意右後方無行人及車輛始開啟車門，應
        可避免本件事故之發生，甲○○疏未注意即貿然開啟車
        門，致撞及上訴人所騎乘之機車而肇事，甲○○違反前
        開規定，致上訴人受有傷害，甲○○就本件事故之發生
        確有過失。次查本件肇事責任，經台北市車輛行車事故
        鑑定委員會鑑定結果為：「一、甲○○……：開啟車門
        未注意後方車輛（肇事原因）。二、丙○○（指上訴人
        ）……：無肇事因素」等語（見台北地院檢察署92年度
        偵字第4282號卷第60頁、第60-1頁之鑑定意見書，下稱
        台北地檢署偵字卷）。是上訴人主張甲○○就本件事故
        應負全部責任，自屬可取。
    (二)關於蓬達公司應否與甲○○負連帶賠償之責？經查：
      1.按民法第188條僱用人責任之規定，係為保護被害人而
        設。故此所稱之受僱人，應從寬解釋，不以事實上有僱
        傭契約者為限。凡客觀上被他人使用為之服勞務而受其
        監督者，均係受僱人。亦即依一般社會觀念，認其人係
        被他人使用為之服務而受其監督之客觀事實存在，即應
        認其人為該他人之受僱人。至於該他人之主觀認識如何
        ，要非所問（最高法院57年台上字第1663號判例意旨、
        78年度台上字第207號判決意旨參照）。
      2.上訴人主張蓬達公司為甲○○之僱用人，依民法第188
        條之規定，蓬達公司應與甲○○負連帶賠償之責等語。
        蓬達公司則以前開情詞置辯。查本件事故發生時，甲○
        ○駕駛蓬達公司名義所有之車號A9-341營業小貨車（見
        原審交附民卷第10頁之車籍明細表），為蓬達公司所不
        爭執（見本院卷第57頁之書狀），且甲○○於刑事案件
        偵查時陳稱：「……他（指上訴人）倒地，我下去問他
        有無怎樣，……，他說他沒事叫我先走，因為我要送貨
        就先離開」等語（見台北地檢署偵字卷第37頁之筆錄）
        ，足證甲○○當時確係為蓬達公司執行送貨之業務，揆
        諸前開意旨，客觀上應認甲○○係為蓬達公司服勞務。
        是上訴人主張蓬達公司為甲○○之僱用人，自屬可信。
        至蓬達公司抗辯伊並未給付甲○○薪水，且訴外人張曜
        明於台北地院刑事審理時亦證稱甲○○僅無償陪其駕車
        送貨，故甲○○非伊公司之受僱人云云。查甲○○固於
        原審證稱：「我去蓬達（公司）是去幫朋友的忙，原告
        （指上訴人）無法證明我在蓬達公司上班」（見原審卷
        第132頁之筆錄）；蓬達公司於91年度亦未申報甲○○
        之薪資所得（見原審卷第108頁至第110頁之綜合所得稅
        給付清單）云云。蓬達公司已自認訴外人張曜明為其受
        僱人，然蓬達公司依上開91年度之綜合所得稅BAN給付
        清單亦未載有「張曜明」此人。足證蓬達公司所僱用之
        人員，未必依所得稅法申報所得。準此，蓬達公司未申
        報甲○○之薪資所得，僅係違反所得稅法之問題，自不
        得以蓬達公司於91年度未申報甲○○之薪資所得，而遽
        認甲○○即非蓬達公司之受僱人。是蓬達公司所為之上
        開抗辯，自不足取。
    (三)關於蓬達公司應與甲○○連帶負賠償之責，數額為何？經
      查：
      1.按不法侵害他人之身體或健康者，對於被害人因此喪失
        或減少勞動能力或增加生活上之需要時，應負賠償責任
        。又不法侵害他人之身體、健康，被害人雖非財產上之
        損害，亦得請求賠償相當之金額，民法第193條第1項及
        第195條第1項分別定有明文。
      2.上訴人主張因甲○○之過失，致其受有右側第六骨骨折
        之傷害，甲○○應對伊負損害賠償之責。而蓬達公司為
        甲○○之僱用人，應與甲○○負連帶賠償之責等語。查
        甲○○確因過失傷害上訴人之身體健康，已如前述，是
        上訴人主張甲○○應與甲○○負連帶賠償之責，自屬有
        據。茲就上訴人請求之各項賠償金額審酌如下：
        關於醫藥費部分：
          被上訴人就上訴人因本件車禍所支出醫療費用自付金
          額1萬5,450元不爭執（見本院卷第33頁之筆錄）。是
          上訴人主張依民法第184條第1項前段規定，請求醫藥
          費1萬5,450元，自屬有據。
        關於工作損失部分：
          (1)上訴人主張伊原係在英翔公司擔任總設計師兼裁縫
            組長，月薪6萬元等語。查英翔公司之薪資表載明
            上訴人於該公司工作，自91年3月起至同年8月止每
            月領有月薪6萬元（見原審卷第77頁之薪資表），
            且英翔公司之薪資證明亦載明：「丙○○（即上訴
            人）……為本公司總設計師兼裁縫紉組長每月薪資
            陸萬元整」等情（見原審93年度交附民字第29號卷
            第7頁，下稱交附民卷），足證上訴人於系爭侵權
            行為事件發生時，確於英翔公司擔任總設計師兼裁
            縫組長，領有月薪6萬元。至蓬達公司抗辯英翔公
            司91年度並未申報上訴人薪資扣繳憑單，故上訴人
            所主張月薪6萬元，容有疑義云云。查英翔公司於
            91年度確未申報上訴人薪資所得扣繳憑單（見原審
            卷第84頁之財政部函），惟英翔公司未依法申報上
            訴人之所得，僅能證明英翔公司未依所得稅法申報
            結算所得稅，尚難謂上訴人未於英翔公司工作。是
            蓬達公司所為之上開抗辯，自不足取。
          (2)上訴人主張伊在英翔公司擔任總設計師兼裁縫組長
            ，工作內容除設計、縫紉、剪裁、指導縫紉外，尚
            須常將重達20到50公斤不等之布匹搬到2樓去剪裁
            ，因本件事故致受有右側第六肋骨骨折，不能提重
            物，致有7個月無法上班工作而遭英翔公司留職停
            薪，受有工資42萬元之損失云云。固據提出診斷證
            明書及英翔公司停薪留職證明為證（見原審交附民
            卷第5、6、8頁）。惟查上開停薪留職證明未記載
            上訴人停職期間，尚難證明上訴人因本件車禍受傷
            ，致有7個月無法工作。次查三軍總醫院函覆：「
            主旨：覆貴院函詢病患丙○○之肋骨骨折須休養若
            干時間……。說明：……二、查依醫理右側第六肋
            骨骨折，無合併血氣胸疾症，則此單純骨折，應不
            影響縫紉師工作，休息1至2週即可」等語（見原審
            卷第85頁之函文）。足證上訴人因本件事故造成第
            六骨骨折之休養時間約為1至2週。是上訴人主張伊
            因系爭事故無法工作之時間為7個月，自不足取。
            至上訴人主張三軍總醫院並未實際了解伊不能工作
            情形，且伊於系爭事故後又至三軍總醫院門診複查
            32次，伊自得請求7個月不能工作之損害賠償云云
            。惟查三軍總醫院已判斷上訴人第六骨骨折係單純
            骨折，而單純骨折之休養時間為1至2週，已如前述
            。且上訴人在英翔公司擔任總設計師兼裁縫組長，
            上訴人之工作內容包含設計、縫紉、剪裁、指導縫
            紉及搬運布匹（見本院卷第40頁之書狀），上訴人
            既為總設計師兼裁縫組組長，其主要工作內容應為
            設計、縫紉、剪裁、指導縫紉，且其下設有組員，
            搬運布匹應非其主要工作內容，尚難認上訴人因第
            六骨骨折而無法勝任工作長達7個月。是上訴人所
            為之上開主張，亦不足取。
          (3)綜上，應認上訴人因系爭事故約2週無法工作，其
            所受之工作損失為3萬元（其計算式為：6萬元×1/
            2月=3萬元）。
        關於非財產上損害賠償部分：
          (1)按不法侵害他人之人格權，被害人受有非財產上損
            害，請求加害人賠償相當金額之慰撫金時，法院對
            於慰撫金之量定，應斟酌實際加害情形、所造成之
            影響、被害人痛苦之程度、兩造之身分地位經濟情
            形及其他各種狀況，以核定相當之數額（最高法院
            47年台上字第1221號、51年台上字第223號判例意
            旨參照）。次按非財產上之損害，法院斟酌兩造之
            經濟能力時，非以加害人之經濟能力為限，如僱用
            人為賠償義務人時，其經濟能力，應一併斟酌之（
            最高法院76年度台上字第842號判決意旨參照）。
          (2)蓬達公司應與甲○○負連帶損害賠償責任，已如前
            述。是審酌兩造之經濟能力時，亦應一併斟酌蓬達
            公司之經濟能力。查上訴人係38年11月2日出生，
            任職於英翔公司；甲○○係62年12月17日出生（見
            台北地檢署偵字卷第11頁），蓬達公司設立登記於
            72年12月27日，資本總額1千萬元。本件乃因蓬達
            公司之受僱人甲○○於運送貨物時開啟車門未注意
            往來車輛，上訴人則無肇事因素（見台北地檢署偵
            字卷第60頁之鑑定意見書）。而二車發生碰撞，致
            上訴人受有右側第六肋骨骨折之傷害（見原審交附
            民卷第5頁之診斷明書），並有1、2週不能工作，
            且上訴人於系爭事故發後仍至三軍總醫院門診共計
            32次（見原審交附民卷第6頁之診斷證明書），其
            精神上自受有相當之痛苦，是上訴人請求甲○○及
            蓬達公司連帶給付非財產上損害之精神慰撫金，自
            屬有據。本院斟酌上訴人之傷勢及兩造之身份、地
            位、經濟狀況等一切情狀後，認上訴人請求甲○○
            及蓬達公司連帶賠償非財產上損害之精神慰撫金額
            ，以3萬元為適當。
      3.準此，上訴人所得請求之損害賠償總額為7萬5,450元（
        其計算式為：1萬5,450元+3萬元＋3萬元=7萬5,450元）
        。
五、綜上所述，上訴人依據民法侵權行為之法則，請求甲○○及
    蓬達公司連帶給付7萬5,450元及自93年10月2日起，至清償
    日止，按年息百分之5計算之利息，自屬正當應予准許。超
    過上開部分之請求，非屬正當，即屬不應准許。從而原審就
    上開應予准許部分之其中蓬達公司應與甲○○負連帶賠償部
    分，所為上訴人敗訴之判決，尚有未洽，上訴論旨指摘原判
    決此部分不當，求予廢棄改判，為有理由，爰判決如主文第
    2項所示。就上開不應准許部分，所為上訴人敗訴之判決，
    並無不合，上訴論旨指摘原判決此部分不當，求予廢棄改判
    ，為無理由，應駁回上訴。
六、兩造其餘之攻擊或防禦方法及所用之證據，經斟酌後，認為
    均不足以影響判決之結果，爰不逐一論列。
七、據上論結，本件上訴為一部有理由，一部無理由，依民事訴
    訟法第450條、第449條第1項、第463條、第385條第1項前段
    、第79條、第85條第2項，判決如主文。
中    華    民    國    95    年    6     月    13    日
                  民事第七庭  審判長法  官  鄭三源
                                    法  官  周美月
                                    法  官  王聖惠
正本係照原本作成。
不得上訴。
中    華    民    國    95    年    6     月    14    日
                                    書記官  陳樂觀


司法院資訊處製作；財團法人民間司法改革基金會備份。
